臺灣板橋地方法院民事判決　　　　　　100年度家簡字第110號
原　　　告　江裕民
被　　　告　江姿燕
兼上一人之
訴訟代理人　歐錦
被　　　告　江素枝
　　　　　　江澄
　　　　　　江碧珠
上列當事人間請求分割遺產事件，本院於民國100 年10月12日言
詞辯論終結，判決如下：
    主  文
准將兩造公同共有的權利（兩造公同共有被繼承人江榮芳之新北
市○○區○○段三四五地號土地及同段一四一八建號建物，因台
北都會區大眾捷運系統土城線工程穿越，所得之補償費新台幣參
萬壹仟壹佰陸拾玖元，即台灣板橋地方法院提存所91年度存字第
1855號提存通知書），分割為原告江裕民、被告江素枝、被告江
澄、被告江碧珠每人各五分之一，被告歐錦與江姿燕每人各十分
之一。
訴訟費用由原告江裕民、被告江素枝、被告江澄、被告江碧珠每
人各負擔五分之一，被告歐錦與江姿燕每人各負擔十分之一。
    事實及理由
一、本件被告江素枝經合法通知，未於言詞辯論期日到場，核無
    民事訴訟法第386 條所列各款情形，爰依原告之聲請，由其
    一造辯論而為判決。
二、原告主張：
（一）被繼承人江榮芳於民國77年8 月25日死亡，兩造為全體繼
      承人（原告為江榮芳之三子。被告江素枝為江榮芳之長女
      。被告江澄為江榮芳之次男。被告江碧珠為江榮芳之次女
      。江榮芳之長子江正容於94年間過世，其應繼分由配偶即
      被告歐錦、與養女即被告江姿燕共同繼承。），公同繼承
      被繼承人江榮芳所遺留之遺產。遺產共有三筆，新北市○
      ○區○○段三四五號土地、同段三四五之一號土地、新北
      市板橋區○○○路○段一二五號一樓建物。上開遺產經其
      他共有人依土地法第34條之1 規定出售，並將兩造應受分
      配的價金新台幣（以下同）731801元於95年間提存法院（
      台灣板橋地方法院95年度存字第2351號提存書）。被告江
      碧珠前向鈞院訴請分割遺產，由鈞院99年度家簡字第19號
      （純股）審理，經純股法官勸諭兩造和解，於99年11月3
      日成立和解筆錄，兩造同意領取該筆提存金後，交付「江
      玉園祭祀公業」，再由該祭祀公業轉交付江碧珠、江裕民
      、江澄、江素枝、歐錦、江姿燕每人各35000 元。原告事
      後認為該和解內容錯誤（原告認為該提存金額非屬祭祀公
      業所有），因純股法官當時勸諭和解時未詳細說明，致原
      告誤認而在和解筆錄簽名，為此原告請求重新分割該提存
      金額於兩造，亦即原告、被告江素枝、江澄、江碧珠每人
      各五分之一，被告歐錦與江姿燕共有五分之一等語。
（二）又被繼承人江榮芳所遺留的上開不動產，前遭台北都會區
      大眾捷運系統土城線工程穿越，經台北市政府捷運工程局
      於91年間以江榮芳名義提存補償費參萬壹仟壹佰陸拾玖元
      （台灣板橋地方法院提存所91年度存字第1855號提存通知
      書）。該筆補償費為兩造所公同共有，尚未經分割，為此
      請求消滅兩造間的公同共有關係，分割為兩造分別所有，
      亦即原告、被告江素枝、江澄、江碧珠每人各五分之一，
      被告歐錦與江姿燕共有五分之一等語。
（三）訴之聲明：請求就被繼承人江榮芳之遺產（台灣板橋地方
      法院95年度存字第2351號提存金731801元，及台灣板橋地
      方法院提存所91年度存字第1855號提存金31169 元），分
      割為原告江裕民、被告江素枝、江澄、江碧珠每人各五分
      之一，被告歐錦與江姿燕共有五分之一。
三、被告抗辯：
（一）被告歐錦與江姿燕部分：被告歐錦的配偶即江榮芳之長子
      江正容於民國94年間過世，被告歐錦與配偶江正容共同有
      一名養女即被告江姿燕，被告歐錦與江姿燕共同繼承江正
      容的遺產。台灣板橋地方法院提存所91年度存字第1855號
      提存金僅有31169 元，金額很少故不計較，希望儘速分配
      解決等語。並聲明：同意原告的請求。
（二）被告江素枝未於最後言詞辯論期日到場，惟據其以前之聲
      明陳述如下：被告江素枝已嫁至夫家，同意原告的請求，
      沒有意見，希望儘速解決。被告江澄於開庭時顛倒事理且
      無理取鬧，被告江素珠感覺生氣；因為被告江素枝之父親
      江榮芳過世後，一直由被告江素枝之長兄處理遺產，又因
      江榮芳戶籍與原告在一起，稅單均由原告繳納，關於繼承
      之事原告均與被告江素枝及歐錦協商，但因其他人不理睬
      故遲無法分割，僅能先辦理公同共有繼承登記，事實上沒
      有被告江澄所說的隱瞞之事。因兩造綁在一起而有公同共
      有責任，事實上各自又不負責任，故原告提出訴訟係為解
      決此問題，故被告江素枝贊成本訴訟，希望早日解決，每
      人各自取回自己的部分等語。
（三）被告江澄：系爭法院提存金應屬祭祀公業所有，鈞院純股
      法官已為兩造和解，兩造當時同意將法院提存金領出後交
      付祭祀公業。嗣因原告不願具名協同領出提存金給祭祀公
      業，又提出本案訴訟，故被告江澄不同意原告的主張。被
      告江澄不清楚父親江榮芳的遺產範圍，故質疑系爭法院提
      存金僅係江榮芳的部分遺產等語。並聲明：請求駁回原告
      之訴。
（四）被告江碧珠：被繼承人江榮芳生前沒有錢吃飯，死後卻有
      這些人出來爭執分錢，令人感覺丟臉。被告江碧珠身體狀
      況不佳，大家決定如何分錢，就贊成大家的意見等語。並
      聲明：同意原告的請求。
四、經查：
（一）兩造之被繼承人江榮芳於民國77年8 月25日死亡，兩造為
      全體繼承人，原告為江榮芳之三子，被告江素枝為江榮芳
      之長女，被告江澄為江榮芳之次男，被告江碧珠為江榮芳
      之次女，江榮芳之長子江正容於94年間過世，其應繼分由
      配偶即被告歐錦、與養女即被告江姿燕共同繼承之事實，
      有原告提出兩造之最新戶籍謄本多份，及被繼承人江榮芳
      之除戶謄本一份（由本院翻印本院純股99年度家簡字第19
      號卷宗內除戶謄本）在卷可稽。是認兩造之應繼分，除被
      告歐錦與江姿燕各十分之一外，其餘每人各五分之一。
（二）被繼承人江榮芳之遺產共有三筆，新北市○○區○○段三
      四五號土地、同段三四五之一號土地、新北市板橋區○○
      ○路○段一二五號一樓建物，此有財政部台北省北區國稅
      局遺產稅逾核課期間案件同意移轉證明書影本一件在卷可
      證。本件被告江澄空言質疑部分遺產遭隱匿，卻未提出任
      何證據，故認其所辯不足為取。
（三）前開不動產，經其他共有人依土地法第34條之1 規定出售
      ，並將兩造應受分配的價金新台幣（以下同）731801元於
      95年間提存法院（台灣板橋地方法院95年度存字第2351號
      提存書），被告江碧珠前向本院訴請分割遺產，由本院純
      股以99年度家簡字第19號審理，經純股法官勸諭兩造和解
      ，兩造於99年11月3 日成立和解筆錄，兩造同意領取該筆
      提存金後，交付「江玉園祭祀公業」，再由該祭祀公業轉
      交付江碧珠、江裕民、江澄、江素枝、歐錦、江姿燕每人
      各35000 元之事實，亦經本院依職權調閱本院99年度家簡
      字第19號卷宗（已影印部分卷宗附於本案卷內）。
      按民事訴訟法第380 條第1 、2 項規定：「和解成立者，
      與確定判決有同一之效力。和解有無效或得撤銷之原因者
      ，當事人得請求繼續審判。」。
      因台灣板橋地方法院95年度存字第2351號提存金731801元
      ，業經本院純股法官為兩造成立和解，依此法律規定，即
      與確定判決有同一之效力，故本案不得再就該範圍的遺產
      重覆判決。
      原告雖主張前揭和解內容錯誤，陳稱該提存金額非屬祭祀
      公業所有，純股法官當時勸諭和解時未詳細說明，致原告
      誤認而在和解筆錄簽名云云；縱屬真實，亦應依前揭民事
      訴訟法第380 條第2 項規定向原承辦法官請求繼續審判。
      原告以業經和解的內容再重覆起訴，於法未合，故該部分
      遺產不得再重覆判決，特此說明。
（四）又，被繼承人江榮芳之遺產前遭台北都會區大眾捷運系統
      土城線工程穿越，經台北市政府捷運工程局於91年間以江
      榮芳名義提存補償費參萬壹仟壹佰陸拾玖元（台灣板橋地
      方法院提存所91年度存字第1855號提存通知書），該筆補
      償費為兩造所公同共有之事實，為兩造所不爭執，且有原
      告提出之該份法院提存書影本一份、台北市捷運工程局10
      0 年7 月11日北市捷權字第100316876000號函文影本一份
      在卷可參。是認該補償費為兩造因繼承不動產以後所取得
      之「公同共有權利」。
      按民法第828 條第1 項規定：「公同共有人之權利義務，
      依其公同關係所由成立之法律、法律行為或習慣定之」。
      又民法第830 條第2 項規定：「公同共有物之分割，除法
      律另有規定外，準用關於共有物分割之規定。」。
      又民法第823 條第1 項規定：「各共有人，除法令另有規
      定外，得隨時請求分割共有物。但因物之使用目的不能分
      割或契約訂有不分割之期限者，不在此限。」。
      本案兩造先因繼承而公同共有江榮芳所遺留的不動產，嗣
      因不動產遭捷運工程通過而受有工程補償費，該工程補償
      費係因公同共有不動產而來，故應依公同共有不動產所由
      成立的法律關係決定系爭工程補償費的共有關係。
      因兩造公同共有系爭工程補償費，並無不能分割之性質，
      亦無契約約定不分割，是以原告請求消滅兩造間的公同共
      有關係，亦即分割系爭工程補償費31169 元為分別所有，
      為有理由。
      因兩造公同共有繼承該不動產的應繼分比例，除被告歐錦
      與江姿燕各十分之一外，其餘每人各五分之一，是以系爭
      工程補償費的權利比例，亦應同於不動產的權利比例。從
      而，原告請求就兩造公同共有的系爭工程補償費，按原告
      、被告江素枝、江澄、江碧珠每人各五分之一，被告歐錦
      與江姿燕各十分之一比例分割，為有理由，應予准許。
五、本件公同共有權利既因兩造無法達成分割協議，原告始提起
    訴訟，兩造因本件分割而均蒙其利，依民事訴訟法第80條之
    1 規定，若由敗訴之被告負擔訴訟費用顯失公平，故本院認
    為本案訴訟費用應由兩造按權利比例負擔，始為公平。
六、訴訟費用負擔之依據：民事訴訟法第80條之1。
中    華    民    國   100    年    11    月    9    日
                  家事法庭   法    官  黃惠瑛
以上正本係照原本作成。
如對本判決上訴，須於判決送達後20日內向本院提出上訴狀。如
委任律師提起上訴者，應一併繳納上訴審裁判費。
中    華    民    國   100    年    11    月    9     日
                             書 記 官  張美玉